最高法院刑事判決　　　　　　　　　　　　　　　八十七年度台上字第四二九二號
　　上　 訴　 人　台灣高等法院花蓮分院檢察署檢察官
　　上訴人即被告　甲○○　男
　　上訴人即被告　乙○○　女
　　共　　　　同
　　選 任辯護 人　李百峰律師
右上訴人等因被告等違反公職人員選舉罷免法案件，不服台灣高等法院花蓮分院中華
民國八十七年九月十六日第二審判決（八十七年度上訴字第二七○號，起訴案號：台
灣台東地方法院檢察署八十六年度偵字第三四九五號、八十七年度偵字第五八號），
提起上訴，本院判決如左：
    主  文
原判決關於甲○○部分暨乙○○對於有投票權之人交付賄賂而約其為一定之行使部分
撤銷，發回台灣高等法院花蓮分院。
檢察官上訴駁回。
乙○○其他上訴駁回。
    理  由
一關於發回部分：
本件原判決認定上訴人甲○○係台東縣台東市復國里里長，因民國八十六年十二月二
十二日起至同年月二十六日止，即將舉行法定政治上之台東縣第十四屆縣議員選舉候
選人之登記，並將於八十七年一月二十四日舉行投票，甲○○於八十六年十一月間起
，即積極進行是項選舉之佈線活動，並基於對有是項選舉之投票權人進行賄選之目的
，事先購入香皂、長壽香煙、高山茶等物品，並自行包裝、分裝（每袋內有香皂二盒
、香煙二條、及高山茶一盒）。八十六年十一月二十三日晚上八時許，帶上述賄賂
物品二袋，至同市○○路五巷四十一號該里十八鄰鄰長上訴人即被告乙○○之住處，
將其中一袋交付之，要求於縣議員選舉時，圈選予伊。另外，甲○○又與乙○○基於
投票行賄之犯意聯絡，由甲○○同時將另一袋物品，交付予對於是項選舉亦有投票權
之黃春桃。翌日傍晚，黃春桃至乙○○家中時，乙○○即將該禮品交付予不知情之黃
春桃回使用等情。因而認第一審關於此部分論處甲○○、乙○○共同對於有投票權
之人，交付賄賂，而約其為一定之行使罪刑之判決，為無不合，予以維持，駁回甲○
○、乙○○在原審之上訴，固非無見。
惟查：(一)、犯公職人員選舉罷免法第五章之罪，宣告有期徒刑以上之刑者，並宣告褫
奪公權，同法第九十八條第三項定有明文。此項規定係採義務宣告主義，法院並無審
酌之餘地。原判決既依公職人員選舉罷免法第九十條之一第一項分別判處甲○○、乙
○○有期徒刑以上之刑，竟未依同法第九十八條第三項規定併予宣告乙○○褫奪公權
，而對於甲○○另係依刑法第三十七條第二項規定，依犯罪之性質宣告褫奪公權，自
有判決不適用法則及適用不當之違背法令。(二)、公職人員選舉罷免法第九十條之一第
一項之投票行賄罪，係對於有投票權之人，行求期約或交付賄賂或其他不正利益，而
約其不行使投票權或為一定之行使為其構成要件，而此項要件，除應於事實欄內詳加
記載外，並應於理由內逐一說明其認定此項事實所憑之證據，方足資為論罪科刑之根
據。原判決事實雖記載甲○○將前揭物品中之一袋交付乙○○，要求乙○○於縣議員
選舉時，圈選甲○○等情，但甲○○、乙○○二人既一再辯解其二人私交甚篤，上開
物品僅為一般之餽贈，原判決復未於理由內說明並非一般好友間之餽贈，而係約由乙
○○於縣議選舉時，圈選甲○○之代價所憑之證據，及認定係賄選之理由，自有理由
不備之可議。(三)、科刑之判決書，對於犯罪事實，必須詳加認定，明確記載，始足為
適用法律之依據。依原判決事實所載由甲○○同時將另一袋前揭物品交付予對於是項
選舉亦有投票權之黃春桃，翌日傍晚，黃春桃至乙○○家中時，乙○○即將該袋禮品
交付予不知情之黃春桃回使用等情，則先謂由甲○○同時將另一袋物品，交付予黃
春桃，嗣又稱翌日傍晚，黃春桃至乙○○家中時，由乙○○交付予黃春桃回使用，
其認定之事實已有矛盾，且對於甲○○、乙○○將該袋禮品交付予黃春桃時，有無約
黃春桃於縣議員不行使投票權或為一定之行使，亦未詳予認定，明確記載，遽論甲○
○、乙○○二人共同對於有投票權之人，交付賄賂，而約其為一定之行使，自嫌無據
，難認適法。(四)、原判決理由三(一)內既謂該屆縣議員選舉，中國國民黨台灣省台東縣
委員會於八十六年十二月十九日公布提名之名單，而於理由三(二)、內又謂由上可知，
被告甲○○經其所屬政黨提名參選上開縣議員後，於八十六年十一月間，確已成立服
務處……展開參選活動云云，對於認定甲○○為所屬政黨提名參選縣議員之日期，前
後理由矛盾，亦有可議。上訴人甲○○、乙○○上訴意旨指摘原判決關於此部分不當
，非無理由，應認此部分有撤銷發回更審之原因。而原判決不另為無罪諭知之部分，
基於審判不可分之原則，亦一併發回，附此明。
二關於駁回部分：
刑事訴訟法第三百七十六條所列各罪之案件，經第二審判決者，不得上訴於第三審法
院，法有明文；又按刑事訴訟法第三百七十七條規定，上訴於第三審法院，非以判決
違背法令為理由，不得為之。是提起第三審上訴，應以原判決違背法令為理由，係屬
法定要件。如果上訴理由狀並未依據卷內訴訟資料，具體指摘原判決不適用何種法則
或如何適用不當，或所指摘原判決違法情事，顯與法律規定得為第三審上訴理由之違
法情形，不相適合時，均應認其上訴為違背法律上之程式，予以駁回。本件上訴人即
被告乙○○因有投票權之人，收受賄賂，而許以為一定之行使部分，原審係依刑法第
一百四十三條第一項論處罪刑，該條項之最重本刑為三年以下有期徒刑、拘役或專科
罰金之罪係屬刑事訴訟法第三百七十六條第一款之案件。依上開說明，既經第二審判
決，自不得上訴於第三審法院，上訴人乙○○及檢察官對於此部分竟均一併提起上訴
，顯為法所不許。又量刑輕重及緩刑之宣告，係屬事實審法院得依職權自由裁量之事
項，苟已斟酌刑法第五十七條各款所列情狀而未逾越法定刑度，及合乎宣告緩刑之要
件，即不得遽指為違法。原判決對於被告乙○○投票行賄部分之量刑及宣告緩刑，已
說明審酌刑法第五十七條各款情狀及宣告緩刑之理由甚詳，難認有違背法令之情形。
檢察官上訴意旨對於被告乙○○此部分，指摘原判決量刑已嫌失出，復為緩刑之宣告
，不無濫用裁量權之違法云云，顯與法律規定得為第三審上訴理由之違法情形，不相
適合，此部分上訴，應認為違背法律上之程式，予以駁回。
據上論結，應依刑事訴訟法第三百九十五條前段、第三百九十七條、第四百零一條，
判決如主文。
中      華      民      國    八十七    年     十二     月     十七     日
                              最高法院刑事第二庭
                                  審判長法官  蔡  詩  文
                                        法官  莊  登  照
                                        法官  洪  明  輝
                                        法官  池  啟  明
                                        法官  張  清  埤
      右正本證明與原本無異
                                              書  記  官
中      華      民      國    八十七    年     十二     月    二十三    日
                                                                        Ｔ
